【裁判字號】    95,交簡上,56
【裁判日期】    951225
【裁判案由】    過失傷害
【裁判全文】
臺灣板橋地方法院刑事判決            95年度交簡上字第56號
上  訴  人  臺灣板橋地方法院檢察署檢察官
被      告  乙○○
上列上訴人因被告過失傷害案件，不服本院95年度交簡字第38
號中華民國95年2 月20日第一審判決（聲請簡易判決處刑案號：
臺灣板橋地方法院檢察署94年度偵字第19328 號），提起上訴，
本院合議庭為第二審判決如下：
    主  文
上訴駁回。
    事  實
一、乙○○係營業小客車司機，以駕駛計程車載客為業，為從事
    駕駛業務之人，於民國九十四年三月五日上午七時許，駕駛
    車牌號碼439-CE號營業小客車，沿臺北縣三重市○○路○段
    外側車道東南向行駛，行經臺北縣自強路一段一四一號前雙
    向四車道之路段，欲迴車至對向車道時，本應注意汽車在雙
    向四車道行駛變換車道時，應讓直行車先行，並注意安全距
    離，且汽車迴車前，應暫停並顯示左轉燈光或手勢，看清無
    來往車輛，並注意行人通過，始得迴轉，而依當時天候晴，
    日間自然光線、乾燥柏油路面且無缺陷、障礙物、視距良好
    等情形，又無不能注意之情事，竟疏未注意即貿然自外側車
    道向左迴轉欲至對向車道，適有甲○○騎乘車牌號碼UEQ-60
    9 號輕型機車，沿同路段內側車道同向行駛而來，乍見乙○
    ○所駕車輛突自外側車道進入內側車道欲迴轉對向車道，閃
    避不及而與乙○○所駕車輛左前車門發生碰撞，致甲○○人
    車倒地，因而受有鼻骨骨折併臉部多處擦傷及額頭瘀血腫、
    雙腳多處擦傷等傷害。乙○○肇事後，在偵查犯罪職權之公
    務員或機關尚未發覺犯罪前即以電話向警方報案，並留在現
    場主動向據報前來處理之臺北縣政府警察局交通警察隊三重
    分隊警員陳嘉汶承認肇事，嗣後並接受裁判。
二、案經甲○○訴由臺灣板橋地方法院檢察署檢察官偵查後聲請
    簡易判決處刑。
    理  由
壹、程序方面：
一、被告乙○○經合法傳喚，無正當理由未於審判期日到庭，爰
    依刑事訴訟法第三百七十一條規定，不待其陳述，由檢察官
    一造辯論而逕行判決，先此敘明。
二、證據能力有無之判斷：
  (一)按被告以外之人（包括證人、鑑定人、告訴人、被害人及共
    同被告等）於審判外之陳述雖不符刑事訴訟法第一百五十九
    條之一至之四等四條之規定，而經當事人於審判程序同意作
    為證據，法院審酌該言詞陳述或書面陳述作成時之情況，認
    為適當者，亦得為證據；當事人、代理人或辯護人於法院調
    查證據時，知有刑事訴訟法第一百五十九條第一項不得為證
    據之情形，而未於言詞辯論終結前聲明異議者，視為有前項
    之同意，同法第一百五十九條之五定有明文。立法意旨在於
    傳聞證據未經當事人之反對詰問予以核實，原則上先予排除
    。惟若當事人已放棄反對詰問權，於審判程序中表明同意該
    等傳聞證據可作為證據；或於言詞辯論終結前未聲明異議，
    基於尊重當事人對傳聞證據之處分權，及證據資料愈豐富，
    愈有助於真實發見之理念，且強化言詞辯論主義，使訴訟程
    序得以順暢進行，上開傳聞證據亦均具有證據能力。本件證
    人甲○○曾於警詢中為陳述，其性質雖屬傳聞證據，惟其未
    再於法院審理中為陳述，且查無符合同法第一百五十九條之
    一至之四等前四條之情形，其所為之上開警詢筆錄內容，於
    本院審理時予以提示並告以要旨，且經檢察官表示意見，已
    知上述筆錄乃傳聞證據，並未於言詞辯論終結前對該筆錄內
    容異議，而被告乙○○則經合法通知，未於審理期間到場，
    且於本院準備程序中對於證據能力並未提出任何爭執，依上
    開規定，是證人甲○○於警詢中之證言應具有證據能力。
  (二)現場及車損照片九張，其性質固有供述證據與非供述證據之
    爭論，然所謂供述證據，係指利用人之經驗、知識為基礎之
    報告或供述作為證據資料之證據，例如證人之證言、鑑定人
    之鑑定、被告之供述等屬之。所謂「非供述證據」，係指供
    述證據以外之證據資料，如供犯罪所用之工具、犯罪所得等
    屬之。供述證據與非供述證據之區別實益，在於傳聞法則適
    用之有無。蓋供述證據提出於法院之過程，須經人類知覺、
    記憶、表達等過程，而供述傳達法院途中，因為夾雜人為錯
    誤之高度危險（諸如供述人是否正確認識事實，其記憶有無
    錯誤，表達方式是否發生誤會，是否如實呈現等），均不免
    影響供述證據之正確性，故對於供述證據自有確認其信用性
    之必要，因此為確保供述證據之正確性，乃發展出所謂傳聞
    法則之理論，藉以排除存在高度錯誤危險之傳聞證據。故如
    非供述證據，即難認為有傳聞法則之適用，而判斷是否為供
    述證據，即在於該項證據是否有經過「知覺」、「記憶」及
    「表達」三項供述要素存在。經查：本件現場照片九幀係傳
    達照相當時現場情況，而透過照片傳達的情形與現場真實情
    形，在內容上的一致性，是透過機械的正確性來加以保障，
    換言之，照片並不存在人對現實情形的知覺、記憶所經常發
    生的表現錯誤，是認照片之性質並無如上「知覺」、「記憶
    」及「表達」三項供述要素存在，係非供述證據，則無傳聞
    法則之適用，此外別無證據證明上開照片有經偽造變造之情
    形，是有證據能力，而無刑事訴訟法第一百五十九條以下之
    傳聞法則適用，且亦無排除上開證據之證據能力之規定，故
    上開證據應有證據能力。
  (三)按「除前三條之情形外，下列文書亦得為證據：一、除顯有
    不可信之情況外，公務員職務上製作之紀錄文書、證明文書
    。二、除顯有不可信之情況外，從事業務之人於業務上或通
    常業務過程所須製作之紀錄文書、證明文書。三、除前二款
    之情形外，其他於可信之特別情況下所製作之文書。」刑事
    訴訟法第一百五十九條之四定有明文。經查，馬偕紀念醫院
    於九十四年四月二十一日出具之診斷證明書，係專業醫師製
    作之診斷證明書，應認係在可信之特別情況下所為，具有高
    度之信用性，依同法第一百五十九條之四第三款之規定，得
    作為證據。又公務員依其職務所製作之紀錄文書及證明文書
    ，除能證明有顯不可信之情況外，當然具有證據能力，而得
    作為認定犯罪之證據。本件卷內所附之道路交通事故現場圖
    一件、道路交通事故調查報告表(一)、(二)二件、臺北縣政府警
    察局三重分局道路交通事故談話紀錄表測試觀察紀錄表二件
    、臺北縣政府警察局三重分局道路交通事故肇事人自首情形
    紀錄表一件等，係公務員於審判外，本於其知覺、記憶，所
    表達之文書，其中有關本案車禍現場之相關車輛位置、倒地
    位置、現場道路之號誌與標線、當時路況、車損狀況、承辦
    警員至現場處理時之情形、被害人因何原因受傷事實所作之
    紀錄，係屬記錄警員基於其職務根據現場實況所製作之紀錄
    文書，因該公務員有據實製作之義務，復無利害關係，而現
    場歷經相當時日，難以重建，實有尊重該等紀錄文書之必要
    性，且就該等紀錄，被告復未於本院審理時到場主張有任何
    刑事訴訟法第一百五十九條之四第一款所定之顯不可信情況
    之例外條件存在，依刑事訴訟法一百五十九條之四第一款之
    規定，該等文書有關上開事實紀錄部分，俱有證據能力。
  (四)按鑑定人由審判長、受命法官或檢察官就下列之人選任一人
    或數人充之：一就鑑定事項有特別知識經驗者。二經政府機
    關委任有鑑定職務者；鑑定之經過及其結果，應命鑑定人以
    言詞或書面報告；法院或檢察官得囑託醫院、學校或其他相
    當之機關、團體為鑑定，或審查他人之鑑定，並準用刑事訴
    訟法第二百零三條至第二百零六條之一規定，刑事訴訟法第
    一百九十八條、第二百零六條第一項、第二百零八條第一項
    分別定有明文。本件臺灣省臺北縣區車輛行車事故鑑定委員
    會九十四年十一月二十一日北縣鑑字第0945181507號函所附
    之鑑定意見書，係屬機關鑑定，觀諸刑事訴訟法第二百零八
    條並未準用第二百零二條鑑定人具結之規定，是尚不因未具
    結而失其證據能力，又本件乃檢察官依法送請鑑定，鑑定機
    關依同法第二百零八條第一項準用第二百零六條第一項規定
    所出具之書面鑑定報告，應屬同法第一百五十九條第一項所
    謂「法律有規定者」之例外情形，應具有證據能力。
貳、實體方面：
一、上開事實，業據被告乙○○於警詢及偵查中坦承不諱（見九
    十四年偵字第一九三二八號偵查卷第七頁至第八頁、第四一
    頁），核與證人即被害人甲○○於警詢中證述之情節相符（
    見上開偵查卷第十頁），並有道路交通事故現場圖、道路交
    通事故調查報告表(一)(二)及馬偕紀念醫院九十四年四月二十一
    日診斷證明書各一紙暨事故現場蒐證相片九幀附卷可資佐證
    。按汽車在雙向四車道行駛變換車道時，應讓直行車先行，
    並注意安全距離，且汽車迴車前，應暫停並顯示左轉燈光或
    手勢，看清無來往車輛，並注意行人通過，始得迴轉，道路
    交通安全規則第九十八條第一項第六款及第一百零六條第五
    款分別定有明文，被告駕駛上開營業小客車自應依前開規定
    而為注意，而依上開道路交通事故調查報告表所載，現場當
    時天候晴，日間自然光線、乾燥柏油路面且無缺陷、障礙物
    、視距良好等情形，並無不能注意之情形，被告竟疏未注意
    即貿然自外側車道向左迴轉欲至對向車道，以致肇事，被告
    對本件車禍之發生有過失應堪認定，且臺灣省臺北縣區車輛
    行車事故鑑定委員會亦採相同之見解，此有臺灣省臺北縣區
    車輛行車事故鑑定委員會九十四年十一月二十一日北縣鑑字
    第0945181507號函所附之北縣鑑字第941507號鑑定意見書一
    件在卷足參；而告訴人甲○○既係因被告乙○○貿然自外側
    車道向左迴轉，致兩車發生撞擊而肇事成傷，則被告之過失
    與告訴人甲○○之傷害間，有相當因果關係，亦堪認定。綜
    上所述，本件事證明確，被告之犯行，堪以認定。
二、按被告行為後，刑法業於九十四年二月二日經總統以華總一
    義字第09400014901 號令修正公布，並於九十五年七月一日
    施行，參酌最高法院九十五年五月二十三日刑事庭第八次會
    議決議，修正後刑法第二條第一項之規定，係規範行為後法
    律變更所生新舊法律比較適用之準據法，於新刑法施行後，
    應適用修正後刑法第二條第一項之規定，為「從舊從輕」之
    比較。而以往實務見解，認原判決未及比較適用新舊法時，
    上訴後，雖比較結果以舊法有利於行為人，而原判決別無其
    他撤銷事由，上訴審仍應以此為由撤銷改判。惟修正後之規
    定係以適用行為時法為原則，因此原判決雖未及比較適用，
    然上訴後，經比較新舊法，行為後之法律並非較有利於行為
    人，仍應適用行為時法，則原判決適用行為時法即無不當，
    自不構成撤銷之事由。另以本次刑法修正之比較新舊法，應
    就罪刑有關之共犯、未遂犯、想像競合犯、牽連犯、連續犯
    、結合犯，以及累犯加重、自首減輕暨其他法定加減原因（
    如身分加減）與加減例等一切情形，綜其全部罪刑之結果而
    為比較，最高法院九十五年五月二十三日九十五年度第八次
    刑庭會議決議可資參照。茲就本件新舊法比較結果敘述如下
    ：
  (一)關於罰金刑，刑法分則編各罪所定罰金刑之貨幣單位原為銀
    元，修正前刑法第三十三條第五款規定：「罰金：一元（銀
    元）以上。」，而依罰金罰鍰提高標準條例規定，就七十二
    年六月二十六日前修正之刑法部分條文罰金數額提高二至十
    倍，其後修正者則不提高倍數，並依現行法規所定貨幣單位
    折算新臺幣條例規定，以銀元一元折算新臺幣三元。修正後
    刑法第三十三條第五款規定：「罰金：新臺幣一千元以上，
    以百元計算之。」，刑法第三十三條第五款所定罰金貨幣單
    位經修正為新臺幣後，刑法分則各罪所定罰金刑之貨幣單位
    亦應配合修正為新臺幣，為使刑法分則編各罪所定罰金之最
    高數額與刑法修正前趨於一致，乃增訂刑法施行法第一條之
    一：「中華民國九十四年一月七日刑法修正施行後，刑法分
    則編所定罰金之貨幣單位為新臺幣。九十四年一月七日刑法
    修正時，刑法分則編未修正之條文定有罰金者，自九十四年
    一月七日刑法修正施行後，就其所定數額提高為三十倍。但
    七十二年六月二十六日至九十四年一月七日新增或修正之條
    文，就其所定數額提高為三倍。」。從而，刑法分則編各罪
    所定罰金刑之最高數額，於上開規定修正後並無不同，惟修
    正後刑法第三十三條第五款所定罰金刑最低數額，較之修正
    前提高，自以修正前刑法第三十三條第五款規定有利於被告
    。
  (二)本件被告犯罪時之刑法第四十一條第一項前段規定：「犯最
    重本刑為五年以下有期徒刑以下之刑之罪，而受六個月以下
    有期徒刑或拘役之宣告，因身體、教育、職業、家庭之關係
    或其他正當事由，執行顯有困難者，得以一元以上三元以下
    折算一日，易科罰金。」又被告行為時之易科罰金折算標準
    ，依修正前罰金罰鍰提高標準條例第二條前段（現已刪除）
    規定，就其原定數額提高為一百倍折算一日，則本件被告行
    為時之易科罰金折算標準，應以銀元三百元折算一日，經折
    算為新臺幣後，應以新臺幣九百元折算為一日。惟九十五年
    七月一日修正公布施行之刑法第四十一條第一項前段則規定
    ：「犯最重本刑為五年以下有期徒刑以下之刑之罪，而受六
    個月以下有期徒刑或拘役之宣告者，得以新臺幣一千元、二
    千元或三千元折算一日，易科罰金。」比較修正前後之易科
    罰金折算標準，以九十五年七月一日修正公布施行前之規定
    ，較有利於受刑人，自應依現行刑法第二條第一項前段，適
    用修正前刑法第四十一條第一項前段規定，定其易科罰金之
    折算標準。
  (三)按刑法六十二條前段自首之規定，於九十四年一月七日曾修
    正公布，並自九十五年七月一日施行。修正前刑法第六十二
    條規定：「對於未發覺之罪自首而受裁判者，減輕其刑。但
    有特別規定者，依其規定」，修正後則規定：「對於未發覺
    之罪自首而受裁判者，得減輕其刑。但有特別規定者，依其
    規定」，亦即對於未發覺之罪自首而受裁判，修正後刑法第
    六十二條將原規定之「必減」修正為「得減」，雖性質上屬
    刑法裁量之事項，惟既影響行為人之刑罰法律效果, 應屬法
    律變更之範疇，而有刑法第二條第一項之適用，經比較新舊
    法，以舊法規定「必減」對行為人較為有利，故應適用舊法
    即修正前刑法第六十二條前段規定減輕其刑。
  (四)綜此，依整體比較之結果，依修正後刑法第二條第一項前段
    之規定，適用行為時之舊法處斷。
三、查被告係營業小客車司機，以駕駛計程車載客為業，於事故
    發生當時正駕駛上開營業小客車途中，業據被告於警詢及偵
    查中自承在卷，可見被告於行為時確係以駕駛為業務之人已
    明。核被告所為，係犯刑法第二百八十四條第二項前段之業
    務過失傷害罪。又被告於肇事後，犯行未被偵查機關發覺前
    ，即主動打電話報案，並留在現場，向前來處理之警員陳嘉
    汶自承伊為肇事者，業據被告於警詢中自承及證人甲○○於
    警詢中陳述甚明（見上開偵查卷第七頁、第十頁），並有臺
    北縣政府警察局三重分局道路交通事故肇事人自首情形紀錄
    表一紙在卷可憑，是被告自承肇事，復接受裁判，經核與修
    正前刑法第六十二條前段所規定之自首要件相符，應依該條
    規定減輕其刑。
四、原審因而適用刑法第二百八十四條第二項前段、第六十二條
    前段、第四十一條第一項前段，罰金罰鍰提高標準條例第一
    條前段、第二條之規定，並審酌被告並無犯罪前科，有臺灣
    高等法院檢察署刑案紀錄簡覆表一件在卷可佐，素行非劣，
    教育程度為高中（參被告警詢筆錄教育程度欄），智識程度
    亦佳，其本件過失之情形、造成被害人傷害之程度，而犯罪
    後雖能坦承為肇事之人並自首，惟尚未能與被害人達成民事
    和解等一切情狀，量處拘役五十九日，並諭知如易科罰金，
    以三百元折算一日，經核原判決認事用法並無不合，量刑亦
    屬適度，應予維持。至本件經綜合比較後，應認修正後之法
    律並非較有利於行為人，依修正後刑法第二條第一項前段之
    規定，仍應適用行為時法，則原判決適用行為時法即無不當
    ，並不構成撤銷之事由。又告訴人甲○○於本院受理期間，
    業已提起附帶民事訴訟，由本院以九十五年度交簡附民字第
    一九號受理在案，而被告與告訴人並於該附帶民事事件中達
    成民事和解，業據本院調取該卷宗核閱屬實，並有調解筆錄
    影本一件附卷可稽，惟被告並未依該調解內容履行給付義務
    ，已據告訴人甲○○於本院審理時陳明在卷（見本院卷第四
    九頁），足徵被告縱與告訴人達成民事書面和解，惟竟未履
    行，衡情僅意在邀得寬典，顯無悔悟誠意，本院認尚不符宣
    告緩刑之要件，不因被告已與告訴人達成民事書面和解即予
    宣告緩刑。末查檢察官雖援引告訴人甲○○之請求，以被告
    尚未賠償告訴人損失，且告訴人未及提出刑事附帶民事為由
    提起本件上訴云云，然此並非撤銷之事由，是本件上訴，自
    無理由，應予駁回。
據上論斷，應依刑事訴訟第四百五十五條之一第一項、第三項、
第三百六十八條、第三百七十一條，判決如主文。
本案經檢察官張誌洋到庭執行職務。
中    華    民    國    95    年    12    月    25    日
                  交通法庭  審判長法  官  陳坤地
                                  法  官  許映鈞
                                  法  官  李麗珠
上列正本證明與原本無異。
不得上訴。
                                  書記官  王麗雯
中    華    民    國    95    年    12    月    28    日
附錄本判決論罪科刑之法條：
刑法第284條：
因過失傷害人者，處 6 月以下有期徒刑、拘役或 500 元以下罰
金，致重傷者，處1 年以下有期徒刑、拘役或500 元以下罰金。
從事業務之人，因業務上之過失傷害人者，處 1 年以下有期徒刑
、拘役或1 千元以下罰金，致重傷者，處3 年以下有期徒刑、拘
役或2 千元以下罰金。


司法院資訊處製作；財團法人民間司法改革基金會備份。
